【裁判字號】    90,訴,469
【裁判日期】    900614
【裁判案由】    塗銷所有權移轉登記
【裁判全文】
臺灣彰化地方法院民事判決  九十年度訴字第四六九號
    原      告  華僑商業銀行股份有限公司員林分公司
    法定代理人  乙○○
    訴訟代理人  丁○○
    送達代收人  丁○○
    被      告  甲○○
右當事人間請求塗銷所有權移轉登記事件，本院判決如左：
    主      文
被告與丙○○於民國八十九年六月九日及同年五月十七日就坐落彰化縣彰化市○○段
第二七七之九地號土地、地目建、面積六八平方公尺，所有權全部，及其地上建號八
三八號，門牌號碼彰化市○○路四八五巷一二一弄一號，鋼筋混凝土造三層樓房，面
積一一七．二六平方公尺，所為之所有權移轉登記，均應予塗銷。
訴訟費用由被告負擔。
    事      實
甲、原告方面：
  一、聲明：求為判決如主文所示。
  二、陳述：訴外人丙○○於民國八十二年十二月二十三日簽立授信約定書及借據予
      原告，向原告借款新台幣（下同）九百五十六萬元，丙○○僅繳息至八十九年
      一月二日，即未再履約繳付本息，依約已喪失期限利益，全部債務視為到期。
      嗣原告為保全債權於八十九年五月十七日向鈞院聲請就被告丙○○之財產為假
      扣押，經鈞院以八十九年度裁全字第一一九九號民事裁定核准在案，詎被告丙
      ○○竟於原告提供擔保聲請鈞院執行查封之際，於八十九年五月十七日先將原
      告聲請執行之標的建物建號八三八號，門牌號碼彰化市○○路四八五巷一二一
      弄一號，鋼筋混凝土造三層樓房，面積一一七．二六平方公尺，以買賣為由於
      八十九年五月十七日移轉登記予其子被告甲○○，再於同年六月九日將前開建
      物坐落之土地即彰化縣彰化市○○段第二七七之九地號土地、地目建、面積六
      八平方公尺，所有權全部，辦理所有權移轉登記於被告甲○○名下，被告甲○
      ○與丙○○曾於鈞院八十九年度訴字第七二八號事件，自承前開房地之移轉登
      記並無買賣關係存在，該買賣契約自屬通謀之虛偽意思表示，應屬無效，爰依
      民法第八十七條規定請求被告塗銷該土地及建物之移轉登記，回復原狀。
  三、證據：提出授信約定書、借據、分期付款明細卡、本院假扣押裁定、本院民事
      判決暨確定證明書各一份、土地登記簿謄本及建物登記簿謄本各二份等影本為
      證。
乙、被告方面：被告未於言詞辯論期日到場，惟提出書狀為如後之聲明及陳述：
  一、聲明：求為判決駁回原告之訴。
  二、陳述：丙○○並未持系爭房地設定抵押權予原告，其所有權自屬現持有人所有
      ，被告丙○○自八十三年向原告貸款九百五十六萬元至八十九年均準時繳息並
      償還部分本金，累計達八百餘元，由此可知並無有意脫產之行為，被告丙○○
      於提供他筆不動產向原告貸款手續時，原告並未提及將還償還不足時得處分被
      告其他之財產，嚴重違背「未盡告知義務之責任」，使被告誤信只要以提供擔
      保之標的物償還借款即可，原告顯然有詐欺行為，原告提供擔保之不動產至今
      尚未拍賣，理應於拍賣該不動產不足償還貸款全額時，再作協商。
    理      由
一、本件被告經合法通知未於言詞辯論期日到場，核無民事訴訟法第三百八十六條各
    款所列情形，爰依原告之聲請，由其一造辯論而為判決。
二、本件原告起訴主張：訴外人丙○○於八十二年十二月二十三日簽立授信約定書及
    借據予原告，向原告借款九百五十六萬元，惟僅繳息至八十九年一月二日，即未
    再履約繳付本息，依約已喪失期限利益，全部債務視為到期。原告為保全債權於
    八十九年五月十七日向本院聲請就被告丙○○之財產為假扣押，經本院以八十九
    年度裁全字第一一九九號民事裁定核准在案，詎被告丙○○竟於原告提供擔保聲
    請鈞院執行查封之際，於八十九年五月十七日先將原告聲請執行之標的建物建號
    八三八號，門牌號碼彰化市○○路四八五巷一二一弄一號，鋼筋混凝土造三層樓
    房，面積一一七．二六平方公尺，以買賣為由於八十九年五月十七日移轉登記予
    其子被告甲○○，再於同年六月九日將前開建物坐落之土地即彰化縣彰化市○○
    段第二七七之九地號土地、地目建、面積六八平方公尺，所有權全部，辦理所有
    權移轉登記於被告甲○○名下，被告甲○○與丙○○曾於鈞院八十九年度訴字第
    七二八號事件，自承前開房地之移轉登記並無買賣關係存在，該買賣契約依民法
    第八十七條規定為通謀之虛偽意思表示，自屬無效，爰請求被告塗銷該土地及建
    物所有權之移轉登記等情。被告則以：丙○○當初係以其他房地提供擔保設定抵
    押權向原告借款九百五十六萬元，自借款時起至八十九年間均依約繳付本息，顯
    無脫產行為，且原告應僅得就提供擔保之不動產予以受償，如有不足清償全部借
    款時再作協商。當初辦理貸款手續時，原告並未提及將來不足清償時得處分丙○
    ○其他之財產，嚴重違背「未盡告知義務之責任」，使被告誤信只要以提供擔保
    之標的物償還借款即可，原告顯然有詐欺行為等語置辯。
三、查原告主張右揭事實，業據提出授信約定書、借據、分期付款明細卡、本院假扣
    押裁定、土地登記簿謄本及建物登記簿謄本為證，而被告甲○○與丙○○曾於本
    院八十九年度訴字第七二八號塗銷抵押權登記事件中，自承系爭房地之移轉登記
    並無買賣關係存在，亦有該案民事判決在卷可稽，復經調取該案卷宗核閱屬實，
    且為被告所不爭執，原告之主張堪信為真。被告雖辯稱：丙○○當初係以其他房
    地提供擔保設定抵押權向原告借款，原告應僅得就提供擔保之不動產予以受償，
    辦理貸款手續時，原告並未提及將來不足清償時得處分丙○○其他之財產云云，
    惟依法債權人原即得就債務人所有之財產予以執行以滿足債權，不因該財產是否
    原為供作擔保該債權之用，僅供擔保所用之不動產如有設定抵押權，債權人對該
    不動產有優先受償之權利，故原告對被告並無須告以如清償不足得對其其餘財產
    予以追償之義務存在，故被告所辯於法無據，顯無足採。
四、按表意人與相對人通謀而為虛偽意思表示者，其意思表示無效，民法第八十七條
    第一項前段定有明文。本件丙○○將系爭房地以買賣為由移轉登記予被告甲○○
    ，既無真實之買賣關係存在，則其二人所為之買賣及所有權移轉登記行為係屬通
    謀之虛偽意思表示，依前開規定，其意思表示無效。從而，原告請求被告塗銷主
    文第一項所示所有權之移轉登記，應予准許。
五、結論：本件原告之訴為有理由，並依民事訴訟法第三百八十五條第一項前段、第
    七十八條，判決如主文。
中      華      民      國    九十      年      六      月      十四    日
                                        民事第一庭
~B法      官  黃倩玲
右為正本係照原本作成。
如對本判決上訴，應於判決送達後二十日內向本院提出上訴狀。
中      華      民      國    九十      年      六      月      十四    日
~B法院書記官  彭月美


司法院資訊處製作；財團法人民間司法改革基金會備份。
